【裁判字號】    96,破,55
【裁判日期】    970312
【裁判案由】    宣告破產
【裁判全文】
臺灣士林地方法院民事裁定                96年度破字第55號
聲  請  人  甲○○
上列聲請人聲請破產宣告事件，本院裁定如下：
    主  文
聲請駁回。
程序費用由聲請人負擔。
    理  由
一、本聲請意旨略以：聲請人任職於臺北市調查處擔任駕駛工作
    ，每月收入約新臺幣（下同）4 萬元。前因投資股票失利負
    債，原期待努力工作賺錢清償債務。惟於民國96年1 月間，
    薪資遭合會債權人扣押，加上需支付年邁母親之外勞薪資，
    致聲請人繳付至96年5 月後，即無力再負擔與銀行協商所達
    成之每期繳付2 萬3,352 元協議。迄至96年7 月24日止，負
    債總額已達如附表所示之258 萬6,629 元。以聲請人教育程
    度、年齡、職業、收入、信用、財產狀況，已無清償債務之
    可能，不得已將聲請人名下有汽車1 部、機車1 輛，及破產
    終結前之薪資所得可納入破產財團，為此依破產法第57條、
    第58條規定，聲請宣告破產等語。
二、本件經依聲請人所提債權人名冊，分別通知債權人表示意見
    ，除債權人臺灣土地銀行和平分行陳報聲請人負債已全部清
    償完畢外，國泰世華商業銀行股份有限公司、中國信託商業
    銀行股份有限公司、永豐信用卡股份有限公司、遠東商業銀
    行股份有限公司、臺灣新光銀行股份有限公司、慶豐商業銀
    行股份有限公司、兆豐國際商業銀行股份有限公司、台北富
    邦商業銀行股份有限公司、安泰商業銀行股份有限公司均表
    明反對本件破產聲請之旨。
三、按破產固係對於債務人不能清償債務者宣告之，但法院就破
    產之聲請，以職權為必要之調查，確係毫無財產，則破產財
    團即不能構成，無從依破產程式清理其債務，參照破產法第
    148 條之趣旨，自應依同法第63條，以裁定駁回其聲請（司
    法院院字第1505號解釋參照）。又同法第149 條規定：「破
    產債權人依調協或破產程序『已受清償者』，其債權未能受
    清償之部分，請求權視為消滅。」是債權人如不願於破產程
    序陳報債權，或於破產程序陳報債權而完全未受清償，依上
    開法條規定之反面解釋，並不發生債權請求權消滅之效果，
    對債權人債權之集體清理、債務人之更生等破產制度目的均
    無法達成，此與為濟破產法之窮而於其後制定之「消費者債
    務清理條例」第85條第1 項、第132 條明定零分配仍可裁定
    免責，同條例第137 條第1 項規定裁定免責效力可及已申報
    及「未申報債權人」效力者，立法顯有不同。
四、本件聲請人可構成破產財團之財產，僅聲請人陳報現有之汽
    車、機車各1 輛，及破產終結前間可取得之每月薪資扣除聲
    請人及共同生活親屬生活必需支出之餘額（破產法第82條、
    強制執行法第122 條）。考量聲請人主張之汽車，係80年6
    月出廠、排氣量1323立方公分之福特六和LANSER-4H 型汽車
    ；其所稱機車，亦係81年9 月出廠、排氣量147 立方公分之
    山葉牌機車，上開車齡15、16年之老舊汽、機車，折舊後殘
    值無幾，且變價程序有無應買之人亦堪存疑幾。又本件聲請
    人財產狀況單純，破產宣告至終結期間非長，依聲請人所提
    扣押命令，法務部調查局核扣薪資之1/3 為1 萬795 元，則
    所得總額應為3 萬2,385 元，扣除其本人生活必需及扶養母
    親支出，所剩無幾；而破產程序需支出之程序費用，包括付
    破產程序所需之破產管理人、監查人報酬（破產法第84條、
    第128 條）、登報公告、製作表冊、往返法院閱覽案卷及開
    庭、通知債權人等相關費用，合計應有6 至10萬元之多，破
    產財團支付破產程序費用已有不足。且如前所述，破產法不
    採強制申報債權制度，是債權人如未自破產財團中受清償，
    即無法文所稱「已受清償」之債權人，聲請人即非得依破產
    法第149 條規定主張免責；反之，債權人於無機會自破產財
    團受償之情況下，合理之選擇係於破產程序終結後另行對破
    產財團以外之債務人財產求償，而不願在破產程序中陳報債
    權而使全部債權請求權消滅。如此，破產程序將徒然使聲請
    人支出程序費用後，完全無法達免責更生之目的，依上開說
    明，自難認本件聲請已具備破產宣告要件。
五、至聲請人所提相關高等法院實務見解，與現仍有拘束力之司
    法院法院院字第1505號解釋容有不同，且本院斟酌破產程序
    開始後若立即終止，依上述破產法第149 條規定之解釋，聲
    請人全然無法免責，破產程序完全無實益可言，此聲請人所
    未慮及，本院仍認破產財團於支應程序費用即有不足時，仍
    應認無破產宣告實益而不備破產宣告之實質要件。
六、綜上，本件聲請人聲請宣告破產，於法尚有未合，自應予以
    駁回。
七、依破產法第5 條，民事訴訟法第95條、第78條，裁定如主文
    。
中    華    民    國    97    年    3     月    12    日
                  民事第二庭  法  官  王本源
以上正本證明與原本無異。
如對本裁定抗告，應於裁定送達後10日內向本院提出抗告狀，並
繳納抗告費新台幣1,000 元。
中    華    民    國    97    年    3     月    13    日
                              書記官  陳淑女
附表：


司法院資訊處製作；財團法人民間司法改革基金會備份。
